最高法院刑事判決　　　　　　　　　　　　　　　八十六年度台上字第四六四四號
　　上　訴　人
　　即 自訴 人　育上海洋事業股份有限公司
　　上　訴　人
　　即 自訴 人
　　兼右代表人　李 勝 桐
　　上　訴　人
　　即 自訴 人　林 明 原
　　　　　　　　王 順 泰
　　　　　　　　吳 基 森
　　　　　　　　李 春 金
　　　　　　　　邱 仕 華
　　　　　　　　李 泰 煜
　　　　　　　　張 鑑 昭
　　　　　　　　林 志 良
　　共　　　同
　　代　理　人　周耀門律師
　　　　　　　　王伊忱律師
　　　　　　　　王恒正律師
　　上　訴　人
　　即　被　告　黃 清 楨
　　選任辯護人　楊昌禧律師
　　被　　　告　甲○○○
右上訴人等因自訴被告等侵占等罪案件，不服台灣高等法院高雄分院中華民國八十五
年三月二十六日第二審判決（八十四年度上訴字第二○一八號，自訴案號：台灣高雄
地方法院八十三年度自字第四五八號），提起上訴，本院判決如左：
    主  文
原判決撤銷，發回台灣高等法院高雄分院。
    理  由
本件原判決關於上訴人即被告黃清楨（以下稱為被告）業務上侵占部分（即諭知有罪
部分）認定被告黃清楨係育上海洋事業股份有限公司（以下稱為育上公司）董事長，
竟將其業務上持有之陳文諒、張鑑昭、李春金、邱仕華等人繳交公司之股款新台幣（
下同）二千六百萬元及李春金借予育上公司之借款三百二十萬元，除去支付購買房屋
價款、公司開辦費及房屋貸款之二千四百三十八萬七千三百七十一元外，餘額四百八
十一萬二千六百二十九元均侵占入己，又黃清楨明知育上公司董監事臨時會於民國（
下同）七十九年九月一日決議將公司不動產依投資比例過戶為股東個人股份，而由黃
清楨及其妻甲○○○仍持有高雄市○○○路十三號、十五號一、二樓房地之所有權，
乃黃清楨又承前開為自己不法所有意圖之概括犯意，於七十九年十二月十四日以育上
公司之款項，支付上開房地及原屬其夫妻所有之同路第十一、十二樓房地向國泰人壽
股份有限公司（以下簡稱國壽公司）貸款之利息二百八十六萬七千零二十九元，又於
同年十二月二十一日以相同方式清償其夫妻二人之利息四十三萬四千一百四十八元（
此部分共三百三十萬一千一百七十七元）而侵占入己。黃清楨共侵占對於業務上所持
有之款項八百十一萬三千八百零六元等情，因而維持第一審論處被告黃清楨業務上侵
占罪刑之判決，並駁回上訴人（即自訴人）及被告黃清楨在第二審之上訴。又原判決
以自訴意旨略稱：被告黃清楨、甲○○○原以其夫妻及賴淑惠、賴淑美、張吉雄名義
所購之高雄市○○○路十三號、十五號之一、二樓、同路十五號八、九、十樓價金僅
一億二千零七十三萬元，作價一億五千四百八十六萬元賣予育上公司，且當初發起
設立育上公司黃清楨自己認股四千萬元係以該房地折價，實未出分文，設發起人即邱
仕華等知悉上情當不願參與認股。又黃清楨出售之房屋短少九坪，均足見黃清楨涉有
詐欺罪。被告黃清楨於出售前揭房地時，未告知向前手買受之價金為何，致育上公司
以一億五千四百八十六萬元高價買受；身為育上公司董事長，卻於挪用育上公司部分
資金至展海公司，而以彌縫方式簽訂上開甲育上號契約、甲育海號契約時，未依契約
所載將展海公司之不動產辦理抵押權登記予育上公司；又其亦將已賣予育上公司之前
開房屋向高屋公司主張變更材料而使房屋材料價值減價一百八十七萬一千零卅六元，
均另涉嫌背信云云；被告甲○○○係被告黃清楨之妻，與被告黃清楨共犯業務侵占、
背信、詐欺罪，應負共同正犯罪責云云。惟經審理結果，認被告黃清楨被訴詐欺、背
信部分及被告甲○○○被訴業務上侵占、詐欺、背信部分，犯罪均不能證明，因而維
持第一審諭知此等部分無罪之判決，駁回上訴人（即自訴人）在第二審之上訴，固非
無見。
惟查：(一)原判決於事實欄謂被告黃清楨係育上公司董事長，持有陳文諒等人繳交育上
公司之股款二千六百萬元及李春金借予育上公司之借款三百二十萬元，其合法支出購
買房屋價款二千一百七十八萬元、公司開辦費一百五十六萬九千三百九十九元、房屋
貸款一百零三萬七千九百七十二元，餘款均予侵占云云，如果無訛，則被告黃清楨持
有之育上公司公款共計二千九百二十萬元，而扣除合法支出部分之二千四百三十八萬
七千三百七十一元，餘額為四百八十一萬二千六百二十九元，被告黃清楨所得侵占之
育上公司款項應僅限於該數額，乃原判決又於事實欄謂被告黃清楨共侵占八百十一萬
三千八百零六元（原判決書第四頁第三、四行），相互矛盾，且對於超過部分之三百
三十萬一千一百七十七元何以亦係育上公司之公款，疏未說明其所憑之證據及認定之
理由，亦有理由不備之違法。(二)按犯罪之直接被害人，始得提起自訴，刑事訴訟法第
三百十九條第一項定有明文，又股份有限公司為被害人時，僅得由其代表人提起自訴
，公司之股東，若非同時為被害人，自不得以個人名義提起自訴。本件原判決諭知有
罪部分，係認定被告黃清楨侵占其業務上持有之育上公司款項，依自訴意旨內容觀察
，被告黃漬楨、甲○○○等侵害之法益似為育上公司法益，則本件上訴人即自訴人等
（除育上公司外）是否為直接被害人而得提起本件自訴﹖尚非無疑。原審疏未查明而
併為實體上判決，亦有未洽。應認有撤銷發回更審之原因（自訴人等認詐欺部分與業
務上侵占及背信部分有方法結果之牽連關係，一併發回）。
本件業務上侵占及背信部分，雖屬刑事訴訟法第三百七十六條第三款、第五款所列之
案件，惟於修正刑事訴訟法施行前，原得上訴於第三審法院，且已繫屬於法院，依刑
事訴訟法施行法第五條第一項規定，仍應依施行前之法定程序終結之，附此明。
據上論結，應依刑事訴訟法第三百九十七條、第四百零一條，判決如主文。
中      華      民      國    八十六    年      八      月     六       日
                              最高法院刑事第四庭
                                  審判長法官  莊  來  成
                                        法官  曾  有  田
                                        法官  王  德  雲
                                        法官  林  永  茂
                                        法官  白  文  漳
      右正本證明與原本無異
                                              書  記  官
中      華      民      國    八十六    年      八      月     十二     日
